【裁判字號】    90,上,203
【裁判日期】    901016
【裁判案由】    給付報酬
【裁判全文】
臺灣高等法院臺南分院民事判決  九十年度上字第二○三號  ｅ
      上  訴  人    乙  ○  ○.
      被上訴  人    甲  ○  ○.
右當事人間請求給付報酬事件，上訴人對於中華民國九十年六月二十七日臺灣臺南地
方法院第一審判決（九十年度訴字第六五二號）提起上訴，本院判決如左：
    主      文
上訴駁回。
第二審訴訟費用由上訴人負擔。
    事      實
甲、上訴人方面：
一、聲明：求為判決：（一）原判決廢棄。（二）被上訴人應將其在凱昀實業有限公
    司之股東出資新台幣（下同）一百五十萬元轉讓上訴人。（三）第一、二審訴訟
    費用由被上訴人負擔。
二、陳述：除與原判決記載相同者，予以引用外，另補稱略以：
（一）緣凱昀實業有限公司（以下簡稱凱昀公司）由經濟部於民國八十九年十二月廿
      二日經中字第六七五六九一號函准登記之前，即民國八十七年間起，經上訴人
      付出時間、精神奠下良好基礎及介紹日本客戶等，如無上訴人協力，凱昀公司
      實無從開始營運，被上訴人於八十九年四月二日在電話中亦承認曾經同意上訴
      人入股該公司百分之三十。查八十九年四月二日上訴人與被上訴人在電話通話
      中，上訴人稱：「到後來你說我硬要入股百分之四十（找到和我吵架的藉口）
      ，：：」，被上訴人謂：「我說不然退一步你入股百分之三十，但你堅持要百
      分之四十」，可證明被上訴人業已自認給付百分之三十之股權，作為上訴人居
      間之報酬，則訂立多少契約及其具體內容已無舉證必要，原判決為相反之認定
      ，其採證顯屬違法。
（二）又查電話錄音中並無要繳納「入股金」之條件，反之依電話摘錄被上訴人甲○
      ○回答載明「那時我說入股這條不通，不然換拿佣金，你說不要」，顯然係兩
      者擇一，上訴人又稱「但總是人家（我）用心血，時間去作，如今才有辦法成
      立公司，去生產去出資，那你認為我都：：，都要作白工？」，在在足證入股
      百分之三十係報酬。且上訴人在電話中有言在先，謂「到後來你說我硬要入股
      百分之四十：：」，被上訴人謂「我說不然退一步你入股百分之三十，但你說
      你堅持要百分之四十」等語，參以被上訴人在凱昀實業有限公司共計僅有百分
      之三十二股（五百萬分之一百六十萬），被上訴人業已同意給付被上訴人該公
      司百分之三十股。
（三）關於八十九年四月二日電話摘錄中載明上訴人意見稱：「因吳（建德）自八十
      七年十二月至八十八年五月，我入股的事一直藉故拖延不辦」，適可反證被上
      訴人推託給付乾股之事，設若上訴人入股尚須繳納入股金，如何得謂報酬。
乙、被上訴人方面：
一、聲明：如主文所示。
二、陳述：除與原判決記載相同者，予以引用外，另補稱略以：
    上訴人所提電話錄音中所謂入股百分之四十或三十乙節，並非給付報酬內容之約
    定，而係關於「入股」之事，兩造從沒有談過報酬問題。況「入股」問題，從一
    開始迄今，兩造縱令就入股問題達成共識後，上訴人亦須進一步繳納「入股金」
    ，因當初公司設立時，上訴人一直拿不出入股金，故股東名冊內當然就沒有上訴
    人之名字，茲上訴人以公司設立當時之入股比例作為本件報酬之約定，殊與事實
    不符。
    理      由
一、本件上訴人於原審起訴主張：凱昀公司由經濟部於以八十九年十二月廿二日經中
    字第六七五六九一號函准登記之前，即民國八十七年間起經上訴人付出時間、精
    神奠下良好基礎及介紹日本客戶等，如無上訴人協力，該公司實無從開始營運，
    被上訴人於八十九年四月二日在電話中亦承認曾經同意上訴人入股該公司百分之
    三十，上訴人頃查得被上訴人在該公司擁有五百萬元中之一百六十萬元股東之出
    資，且依宮次重郎於八十八年七月二日致被上訴人之信函提及向被上訴人的工廠
    訂貨係因有上訴人的幫忙，復轉介紹星野社長及其他客戶與被上訴人，而現在被
    上訴人家族連其小姨子一干人，於公司創立過程中全不相干而無功勞之人竟成為
    股東，似有不妥，排除上訴人更令其無法理解與接受等語。迨八十九年四月二日
    上訴人與被上訴人在電話通話中，上訴人稱「到後來你說我硬要入股百分之四十
    ：：」，被上訴人謂「我說不然退一步你入股百分之三十，但你堅持要百分之四
    十」亦可作證被上訴人業已自認給付百分之三十之股權，作為上訴人居間之報酬
    。爰依居間契約報酬請求權，請求判決被上訴人應將其在凱昀公司之股東之出資
    一百五十萬元轉讓上訴人之判決。
二、被上訴人除了否認兩造間有任何居間契約存在外，並以：(一)上訴人係以「何種法
    律關係」提起本件「請求給付報酬之訴」？兩造就報酬乙節已達成合意之證據為
    何？(二)上訴人應舉證證明其就「被上訴人應將其在凱昀公司之股東之出資一百五
    十萬元轉讓與上訴人」之請求，兩造已達成意思表示一致之事實。(三)上訴人究竟
    為被上訴人付出什麼時間，多少精力？具體工內容是什麼？提出證據證明。(四)上
    訴人說曾介紹日本客戶給被上訴人，則上訴人究竟介紹過什麼客戶給被上訴人？
    證據在那裡？介紹客戶後，兩造可曾事先達成給付某種計算標準之報酬之合意？
    (五)上訴人所提電話錄音中所謂入股百分之四十或三十乙節，並非給付報酬內容之
    約定，而係關於「入股」之事，兩造從沒有談過報酬問題。況「入股」之比率如
    有合意，上訴人亦須進一步繳納「入股金」，因當初公司設立時，上訴人一直拿
    不出入股金，故股東名冊內當然就沒有上訴人之名字等語，資為抗辯。
三、按當事人主張有利於己之事實者，就其事實有舉證之責任，民事訴訟法第二百七
    十七條定有明文：又按民事訴訟如係由原告主張權利者，應先由原告負舉證之責
    ，若原告先不能舉證，以證實自己主張之事實為真實，則被告就其抗辯事實即令
    不能舉證，或其所舉證據尚有疵累，亦應駁回原告之請求，最高法院十七年上字
    第九一七號著有判例可資參照。本件上訴人依居間契約請求被上訴人給付報酬，
    被上訴人則否認兩造間有何居間契約存在，揆諸首揭法條及判例之旨，上訴人欲
    請求被上訴人給付居間契約之報酬，自應就兩造間已成立居間契約並已約定以被
    上訴人在凱昀公司之股東之出資一百五十萬元為報酬之事實，負舉證責任。
四、再按「稱居間者，謂當事人約定，一方為他方報告訂約之機會，或為訂約之媒介
    ，他方給付報酬之契約」，民法第五百六十五條定有明文。是居間契約之成立，
    除必須居間人（即法條文內所稱之一方）與委託人（即法條文內所稱之他方）雙
    方間已有訂立居間人須為報告或媒介之特別約定，且委託人之訂約機會係來自於
    居間人之報告或媒介外，雙方當事人間並須有報酬之約定，或依習慣必需給予報
    酬者（如專業土地掮客、婚姻介紹者）而言，而朋友間單純之介紹生意，因無上
    開居間契約成立之要件，且無報酬之約定，無從因朋友單純媒介所完成之生意，
    因媒介而受利益者遂應負有給付報酬之義務，即媒介者無從依居間之法律關係請
    求受利益者給付居間報酬。
    本件上訴人雖提出存證信函二件、被上訴人函影本一件、宮次重郎函影本一件、
    電話摘錄等為憑（見原審卷第六至二十三頁），欲證明兩造間已有居間契約之存
    在。然被上訴人已否認有居間契約之訂定及報酬之約定。查，依上訴人提出其於
    八十九年四月十八日寄交被上訴人之存證信函謂：「你我是多年好友，約一年半
    前你承諾與我共同籌組公司，在我盡力為新力公司付出時間、精力，奠下良好基
    礎之後，你夫妻二人藉故將我排除在外，並就我已付出之財物及心血，均無意給
    予合理之補償，：：我的要求如下，請擇一適用：(一)經我引介成為凱昀公司之客
    戶，其購貨金額應付我雨具相關製品每打二十美分之佣金。：：前項佣金之起算
    日為自一九九八年四月起。凱昀公司應提出正式之出貨明細，做為付我佣金之根
    據。應付佣金之客戶範圍為我介紹者及經由渠等再介紹者。只要該等公司繼續向
    凱昀公司購貨，均應繼續支付佣金予我。(二)新設之凱昀公司並無商譽，難獲客戶
    之認同，取得生意係因我個人之因素，始能順利營運，奠下基礎，因此，凱昀公
    應自每年之利潤中，提出百分之三十給予我，做為我未能入股及為公司努力之代
    價。以上是我非常誠懇之請求，請儘速函覆，以維你我情誼」等語（見原審卷第
    六至九頁）。又依被上訴人於五月七日致上訴人函謂：「：：如今自己組公司，
    原想說大家合力把這個事業搞起來，：：請你對這件事能體諒我的處境。對於剛
    開始大家的共同努力我很感謝你，在不讓我為難的情況下，我真心的邀請你與我
    一起合作，每年的利潤中提取百分之十做為你的紅利，不知你的意下如何：：」
    等語（見原審卷第十五頁）。經核依上揭存證信函及被上訴人致上訴人之書函內
    容觀之，兩造間原先似有談及如何籌組公司，嗣被上訴人未找上訴人籌組公司，
    而被上訴人另與他人成立凱昀公司，上訴人乃以該存證信函請被上訴人答覆是否
    給予佣金，被上訴人則以信函邀上訴人一起合作，從每年的利潤中提取百分之十
    做為上訴人之紅利，並函詢上訴人意見為如等情，顯然兩造間並無訂立居間契約
    之意思且並無達成居間契約之合意甚明。至於上訴人提出之其他文件，經核固足
    證明上訴人對被上訴人所創建之公司曾給予某部分之助力，惟既係共同籌組公司
    ，給予助力，亦合常情，且上訴人迄今均無從證明被上訴人究有無因上訴人之報
    告或媒介，而與第三人訂立多少契約？其契約之具體內容為何？雙方約定之報酬
    額為何？亦無從認定兩造間有居間契約存在。
    上訴人固以兩造於八十九年四月二日在電話通話中，上訴人稱「到後來你說我硬
    要入股百分之四十：：」，被上訴人謂「我說不然退一步你入股百分之三十，但
    你堅持要百分之四十」，認可證明被上訴人業已自認給付百分之三十之股權，作
    為上訴人居間之報酬云云。惟被上訴人則辯稱：上開對話並非給付報酬內容之約
    定，而係關於「入股」之事，兩造從沒有談過報酬問題。況「入股」之比率如有
    合意，上訴人亦須進一步繳納「入股金」，因當初公司設立時，上訴人一直拿不
    出入股金，故股東名冊內當然就沒有上訴人之名字等語。經細觀上開電話錄音紀
    錄（見原審卷第十八至二十頁），兩造係在談論一起作生意，及上訴人要如何入
    股間有爭執，顯然兩造對上訴人入股凱昀公司之比率並未達成合意。況且入股通
    常須繳納與其股權相當之入股金，如係乾股亦應載明為何其係乾股，以何種作為
    使公司得到相對之利益，而上開電話錄音紀錄均無此約定，自難以該電話錄音紀
    錄遽認兩造間有居間契約存在。
五、綜上所述，上訴人不能舉證證明兩造間確已成立居間契約，其請求被上訴人給付
    居間之報酬即被上訴人在凱昀公司之股東之出資一百五十萬元轉讓上訴人即屬無
    據，應予駁回。從而，原審為上訴人敗訴之判決，並無不合。上訴意旨仍執陳詞
    指摘原判決不當，求予廢棄改判，為無理由，應予駁回。
六、據上論結，本件上訴為無理由，依民事訴訟法第四百四十九條第一項、第七十八
    條，判決如主文。
中      華      民      國    九十      年      十      月      十六    日
                                    臺灣高等法院臺南分院民事第三庭
~B1審判長法官  林    輝    雄
~B2      法官  丁    振    昌
~B3      法官  王    明    宏
右為正本係照原本作成。
如對本判決上訴，須於判決送達後二十日內向本院提出上訴狀，未表明上訴理由者，
應於上訴後二十日內向本院提出理由書。
中      華      民      國    九十      年      十      月      十八    日
                                        法院書記官  侯    瑞    富


司法院資訊處製作；財團法人民間司法改革基金會備份。
